臺灣高等法院臺中分院刑事判決　　　　99年度上訴字第2296號
上　訴　人
即　被　告　洪學和
指定辯護人　本院公設辯護人　劉秋蘭
上列上訴人因殺人案件，不服臺灣南投地方法院99年度重訴字第
4號中華民國99年11月2日第一審判決（起訴案號：臺灣南投地方
法院檢察署99年度偵字第2784號），提起上訴，本院判決如下：
    主  文
原判決撤銷。
洪學和殺人，處有期徒刑拾肆年，扣案之榔頭壹把沒收。
    事  實
一、洪學和為巫金蘭之配偶，同住於南投縣草屯鎮○○路205 之
    50號，彼此間有家庭暴力防治法第3條第1款所定之家庭成員
    關係。巫金蘭因洪學和長期對其有辱罵、騷擾、毆打等行為
    ，已不堪忍受，且於民國99年2月中旬某日晚間8時30分許，
    因洪學和洗澡時間長達2 小時，巫金蘭心生不快，於洪學和
    甫從浴室出來，即以手推洪學和一下，洪學和竟出手毆打巫
    金蘭，並與巫金蘭發生爭吵，致巫金蘭受有右上臂挫傷、右
    食指挫扭傷等傷害，巫金蘭因此在外租屋3 個月，偶爾返家
    即遭洪學和以三字經辱罵，巫金蘭因而向臺灣南投地方法院
    聲請核發民事通常保護令，嗣經該院於同年7月1日核發99年
    度家護字第137 號民事通常保護令，命洪學和不得對巫金蘭
    實施家庭暴力、騷擾、接觸，並應於同年7 月15日中午12時
    前遷出2 人上揭居處，且須將全部房屋鑰匙交付巫金蘭，另
    應遠離巫金蘭上揭居處至少30公尺。洪學和於收受該保護令
    後，怒不可遏，於同年7月8日上午5許，在上揭居處之1樓樓
    梯旁，質問巫金蘭何以聲請法院核發該保護令，2 人遂發生
    口角，洪學和竟基於違反保護令及殺人之犯意，先徒手毆打
    巫金蘭，巫金蘭反抗並與洪學和扭打，洪學和即出拳揮擊巫
    金蘭頭部數下，於巫金蘭倒地後，洪學和竟自1 樓客廳桌下
    工具箱內取出其所有之榔頭1 把，持該榔頭以尖銳端猛力朝
    巫金蘭之左臉部重擊數下，巫金蘭因而受有鼻部及左臉部撕
    裂傷約4乘4公分（左側上頷骨、鼻骨、犁狀骨骨折）、左側
    眼眶外側上緣鈍器造成撕裂傷約5乘5公分（顴股突骨折、左
    眼眶骨外側陷入性骨折）、左眼眶下左臉部3處裂傷長3公分
    、後枕部、右側顳部、頂部及前額部大面積皮下血腫等左臉
    嚴重鈍器傷（挫傷、裂傷、骨折）等之傷害，進而因出血性
    休克當場死亡，洪學和見狀遂騎乘車號ＪＳＪ－２６９號機
    車逃逸。嗣於同日上午9 時30分許，因鄰人姚金鳳前往巫金
    蘭上揭居處欲邀巫金蘭外出散步，甫進門即發現巫金蘭全身
    血泊倒臥在1 樓樓梯口，隨即通知鄰人楊國燿前往查看並託
    人報警，經警方調查後發現洪學和涉有重嫌，乃於同日晚間
    10時15分許，在南投縣南投市○○路萬壽公園內將洪學和逕
    行拘提到案，並在上揭居處1樓往2樓之樓梯轉角處置物箱下
    方抽屜內扣得其行兇之榔頭1把，而查悉上情。
二、案經南投縣政府警察局草屯分局報告臺灣南投地方法院檢察
    署檢察官偵查起訴。
    理    由
一、按被告以外之人於審判外之陳述，雖不符刑事訴訟法第 159
    條之1至第159條之4 之規定，然經當事人於審判程序同意作
    為證據，法院審酌該言詞陳述作成時之情況，認為適當者，
    亦得為證據；當事人、代理人或辯護人於法院調查證據時，
    知有刑事訴訟法第159條第1項不得為證據之情形，而未於言
    詞辯論終結前聲明異議者，視為有前項之同意，刑事訴訟法
    第159條之5定有明文。核其立法意旨，在於傳聞證據未經當
    事人之反對詰問予以核實，原則上先予排除。惟若當事人已
    放棄反對詰問權，於審判程序中表明同意該等傳聞證據可作
    為證據；或於言詞辯論終結前未聲明異議，基於尊重當事人
    對傳聞證據之處分權，暨證據資料愈豐富，愈有助於真實發
    見之理念，且強化言詞辯論主義，使訴訟程序得以順暢進行
    ，上開傳聞證據亦均具有證據能力。查本案採為判決基礎之
    被告以外之人於審判外之言詞陳述，固屬傳聞證據，惟據檢
    察官、被告洪學和及其辯護人於審判期日時，就此部分之證
    據能力有無，均表示沒有意見，且迄至言詞辯論終結前亦未
    為任何異議，本院審酌上證據資料製作時之情況，尚無違法
    不當及證明力明顯過低之瑕疵，亦認為以之作為證據應屬適
    當，故揆諸前開規定，該審判外之陳述均有證據能力。
二、上揭犯罪事實，業據被告洪學和於警詢時、偵查中、原審審
    理及本院審理中均坦承不諱，核與證人姚金鳳於警詢時（見
    警卷第14、15頁）、偵查中（見相字卷第14頁、16頁反面）
    、證人楊國燿於警詢時（見警卷第16、17頁）證述之情節相
    符，並有臺灣南投地方法院99年度家護字第137 號民事通常
    保護令影本（見警卷第27頁）、刑案現場測繪圖（見相字卷
    第11頁）、南投縣政府消防局救護紀錄表（見相字卷第12頁
    ）、到場處理之南投縣政府警察局草屯分局新光派出所警員
    賴建霖職務報告（見相字卷第13頁）各1 份、現場照13張（
    見警卷第28頁至第34頁、相字卷第8 頁至第10頁）、被告之
    臺灣南投地方法院檢察署驗傷診斷書1份及傷勢照片6張（見
    相字卷第40頁至第43頁）、南投縣政府警察局99年7 月26日
    投警鑑字第0990027518號函函附之洪學和涉嫌殺害巫金蘭命
    案現場勘查採證報告1 份（見偵字卷第25頁至第72頁）等附
    卷可稽，並有扣案之榔頭一把、被告行兇時穿著而沾有血跡
    之內衣、褲子各一件及拖鞋一雙可資佐證。而被告持榔頭並
    以尖銳端猛力朝被害人巫金蘭之左臉重擊數下，造成被害人
    受有鼻部及左臉部撕裂傷約4乘4公分（左側上頷骨、鼻骨、
    犁狀骨骨折）、左側眼眶外側上緣鈍器造成撕裂傷約5乘5公
    分（顴股突骨折、左眼眶骨外側陷入性骨折）、左眼眶下左
    臉部3處裂傷長3公分、後枕部、右側顳部、頂部及前額部大
    面積皮下血腫等左臉嚴重鈍器傷（挫傷、裂傷、骨折）之傷
    害，進而因出血性休克當場死亡等情，業據檢察官督同法醫
    師到場相驗、解剖後，再經中山醫學大學附設醫院病理科醫
    師鑑定屬實，有臺灣南投地方法院檢察署法醫檢驗報告書（
    見相字卷第23頁至第30頁）、中山醫學大學病理科鑑定報告
    書（見相字卷第33頁至第39頁）各1份、相驗及解剖照片共4
    0張（見相字卷第45頁至第66頁）、相驗屍體證明書1份（見
    相字卷第68頁）存卷可按。雖被告於警、偵訊、原審及本院
    訊問時均供稱伊只有持榔頭打被害人頭部1 下云云（見警卷
    第11頁、偵字卷第10頁、原審卷第9 頁），惟其於本院審理
    中供稱：「（你拿榔頭敲巫金蘭幾下？）我沒有很清楚，大
    概1 下而已，我當時失去理智。」等語（見本院卷第46頁）
    ，再參酌前述之法醫檢驗報告書及中山醫學大學病理科鑑定
    報告書可知，被害人之鼻部、左臉部、左側眼眶外側上緣、
    左眼眶下等均有撕裂傷，且左臉有多處骨折，前述鑑定報告
    書並指出被害人「左臉平行裂傷，為短時間內，連續施力造
    成」等情（見相字卷第39頁），足證被害人係遭被告連續以
    榔頭尖銳端重擊數下，始造成如此之傷勢，被告此部分所陳
    與客觀之證據不符，自無可採。又被告於原審及本院準備程
    序時陳稱是被害人先持榔頭要毆打伊，伊才搶下榔頭打被害
    云云（見原審卷第9 頁、第26頁、第51頁，本院卷第32頁反
    面）。然查被告於案發翌日之99年7 月9日下午1時許警詢時
    ，坦認因被害人聲請保護令之事，在與被害人發生口角後，
    有出手毆打被害人頭部，並以榔頭搥打被害人頭部等語（見
    警卷第11頁），全無提及被害人有持榔頭攻擊被告之事，且
    被告於警詢筆錄製作後之同日下午6 時許接受檢察官偵訊時
    ，亦供承：伊先用手打被害人頭部，但是打幾拳伊不記得，
    後來伊從放在客廳桌子下的箱子內拿榔頭打被害人等語（見
    偵字卷第10頁），也無表示有先遭被害人持榔頭毆打之情，
    卻於原審及本院羈押訊問、準備程序時突然做此與前情不同
    之陳述，其翻異之詞是否為真，已有可疑；參以被告於案發
    後同日即為警查獲，隨即於翌日製作警詢及偵訊筆錄，衡情
    當時製作筆錄應較無時間或動機去編造事實，故其於警詢時
    及偵查中之陳述自較為可信，在原審及本院準備程序所為之
    供述應為事後企圖減輕刑責之舉，而難認為真實。此外，被
    告其餘之自白均與事實相符，至堪採信。本案事證明確，被
    告上開犯行堪以認定。
三、按臺灣南投地方法院99年度家護字第137 號民事通常保護令
    ，係依據家庭暴力防治法第14條第1 項規定所為之裁定，且
    按家庭暴力防治法第2條第1款規定，家庭暴力係指家庭成員
    間實施身體或精神上不法侵害之行為。查被告為被害人之配
    偶，彼此間有家庭暴力防治法第3條第1款所定之家庭成員關
    係，被告殺害被害人之行為，係對家庭成員間實施不法侵害
    ，並違反前揭保護令所命被告不得對被害人實施家庭暴力之
    內容。原審法院以被告洪學和所犯違反保護令罪及殺人罪，
    罪證明確，適用家庭暴力防治法第61條第1 款、刑法11條前
    段、第271條第1項、第55條、第38條第1項第2款，並說明被
    告故意殺害被害人而實施家庭暴力行為，為家庭暴力防治法
    第2條第2款規定之家庭暴力罪，惟因家庭暴力防治法對於家
    庭暴力罪並無科處刑罰之規定，故應逕依刑法殺人罪予以論
    罪科刑，暨被告係以1行為觸犯違反保護令與殺人2罪，為想
    像競合犯，應依刑法第55條之規定，從一重之殺人罪處斷，
    固非無見。惟查被告於警、偵訊、原審及本院審理中均迭次
    供稱：伊係以拳頭毆打巫金蘭頭部，巫金蘭倒地後，伊再持
    榔頭槌擊她頭部（臉部）等語（見警卷第12頁、偵查卷第11
    頁、原審卷第26頁、本院卷第45頁反面），再參酌被害人巫
    金蘭倒臥處臉部上方之廚房門及樓梯牆壁上之血跡噴濺痕位
    置，「血源距地面高度約10公分，噴濺區域最高點約80公分
    ，研判係死者被打擊倒下後，左臉受傷處之血液噴濺而出所
    形成」（見偵查卷第28頁反面南投縣政府警察局函附之洪學
    和涉嫌殺害巫金蘭命案現場勘查採證報告），及現場拍攝之
    血跡噴濺之範圍與高度（見偵查卷第42 頁照片編號9、10）
    等情可知，被害人血跡噴濺之範圍，及該血跡噴濺之最高處
    距地面僅約80公分，足見以被害人身高148 公分（見相驗卷
    第25頁）之高度，如被害人係站立時遭被告持榔頭敲擊後倒
    地，衡情其血跡之噴濺處當不至最高點僅約80公分而已。是
    被告所供其係先以拳頭毆打被害人頭部，於被害人倒地後，
    始持榔頭敲打被害人頭臉部之情節，有前開證據足資佐證，
    即堪採信。從而，原判決犯罪事實欄認定被害人巫金蘭係因
    被告持榔頭敲擊左臉部數下後始倒地之情，容有違誤。被告
    上訴意旨認原審量刑過重，指摘原判決不當，請求撤銷原審
    判決，雖無理由。惟原判決既有上揭可議之處，仍應由本院
    撤銷改判。
四、爰審酌被告與被害人結褵40餘年，且被告年逾60，年事已高
    ，本應與家人和睦相處，共享天倫之樂，詎其與被害人長期
    感情不睦，在日積月累下，被告對被害人心生不滿，被告不
    思反省己身言行是否失當，反而以暴力解決問題，俟被害人
    聲請保護令，終致積怨已深，引發被告之殺人動機，在被告
    無法忍受法院保護令認定被告有對被害人實施家庭暴力行為
    及命其應遷出居所之刺激下，無視法紀及夫妻結髮之情，而
    違反保護令，持榔頭並以其尖銳端重擊被害人左臉數下，致
    被害人因而死亡，其手段殘忍，造成被害人家屬天倫夢碎，
    有無可回復之傷痛，且被告於本案偵查中及審理時，對案情
    有避重就輕之情，企圖將一切過錯歸諸遭被告以殘暴手段殺
    害之被害人，故雖被告於本院審理時終能坦承犯行，惟難見
    被告真誠悔悟之心等一切情狀，量處如主文第2 項所示之刑
    。扣案之榔頭1 把，係被告所有供其犯本案犯行所用之物，
    業據其供明在卷（見警卷第11、12頁、偵卷第10、11頁、原
    審卷第9頁、第26頁），爰依刑法第38條第1項第2 款之規定
    宣告沒收；至其餘扣案沾有血跡之褲子、內衣各1件及拖鞋1
    雙（採證物品1 包內），雖均係被告所有，且為犯罪時所穿
    著之衣物，而屬可作為證據之物，惟衡情以觀，扣案之衣褲
    及拖鞋乃係供人日常生活所穿著，非供被告掩飾面目，以避
    免他人發覺犯行之物品，尚難認係供被告犯本罪所用之物，
    且亦非違禁物，均不為沒收之諭知。
據上論斷，應依刑事訴訟法第369條第1項前段、第364條、第299
條第1項前段，家庭暴力防治法第61條第1款，刑法第11條前段、
第271條第1項、第55條、第38條第1項第2款，判決如主文。
本案經檢察官劉家芳到庭執行職務。
中    華    民    國   100    年    1     月    4     日
            刑事第三庭  審判長法  官  王  增  瑜
                              法  官  廖  柏  基
                              法  官  唐  光  義
以上正本證明與原本無異。
如不服本判決應於收受送達後十日內向本院提出上訴書狀，其未
敘述上訴理由者，並得於提起上訴後十日內向本院補提理由書（
均須按他造當事人之人數附繕本）「切勿逕送上級法院」。
                              書記官  呂  安  茹
中    華    民    國   100    年    1     月    4     日
附錄論罪科刑法條：
家庭暴力防治法第61條
違反法院依第14條第1項、第16條第3項所為之下列裁定者，為本
法所稱違反保護令罪，處3 年以下有期徒刑、拘役或科或併科新
臺幣10萬元以下罰金：
一、禁止實施家庭暴力。
二、禁止騷擾、接觸、跟蹤、通話、通信或其他非必要之聯絡行
    為。
三、遷出住居所。
四、遠離住居所、工作場所、學校或其他特定場所。
五、完成加害人處遇計畫。
中華民國刑法第271條第1項
（普通殺人罪）
殺人者，處死刑、無期徒刑或10年以上有期徒刑。